最高法院刑事判決　　　　　　九十四年度台上字第一一二０號
　　上　訴　人　甲○○
　　　　　　　　　　　　151.
　　選任辯護人　李文禎律師
　　　　　　　　黃如流律師
上列上訴人因煙毒案件，不服台灣高等法院高雄分院中華民國九
十三年十一月三十日第二審更審判決（九十三年度上重更(二)字第
一七號，起訴案號：台灣高雄地方法院檢察署九十一年度偵字第
五七六二號），提起上訴，本院判決如下：
    主  文
原判決撤銷，發回台灣高等法院高雄分院。
    理  由
本件原判決認定：梅清淵（業經另案判刑確定）曾任高雄市大群
報關行現場業務人員，嫺熟貨櫃進口通關檢查手續，復自民國八
十六年初起，借用設於高雄市○○路二十八之三號五樓之誠伍貿
易公司牌照，時常往來大陸廣東地區進口工藝彩瓷花瓶轉售，因
而結識香港地區之成年毒梟鍾裕民，另經人介紹亦結識上訴人甲
○○。詎上訴人明知毒品海洛因及化學合成麻醉藥品安非他命均
係管制進口物品，竟與鍾裕民、梅清淵於八十六年十一月前某時
，基於運輸海洛因及非法輸入安非他命之犯意聯絡，共謀利用進
口工藝彩瓷花瓶之機會，挾藏海洛因、安非他命，自大陸地區運
輸走私來台。先由梅清淵於八十六年十一月初，利用在大陸廣東
省潮洲市安排工藝彩瓷裝櫃進口事宜之機會，與鍾裕民約定以新
台幣（下同）六十萬元之代價，由鍾裕民將海洛因、安非他命挾
藏在貨櫃內，經海運挾帶運輸至高雄港貨櫃碼頭，再由梅清淵前
往提領後，撥打（０七）0000000號電話秘書代號「七五
０」或「五九」號聯絡上訴人取貨，並向上訴人收取港幣十萬元
匯入鍾裕民大陸籍女友「伍豐雪」在大陸深圳之中國工商銀行深
圳分行帳戶內。八十六年十一月七日左右，鍾裕民將二只內裝有
海洛因、安非他命之皮箱以紙箱包裝，連同其售予梅清淵之工藝
彩瓷花瓶二百五十四箱，在大陸地區潮洲市貨櫃場裝入編號ＵＧ
ＨＵ0000000號貨櫃內，並將該裝二只皮箱之紙箱挾藏於
貨櫃最裡層。裝櫃完成後，梅清淵僱請不知情之某司機以拖車載
往大陸深圳報關、通關，再原車載至香港碼頭，由不知情之立榮
船務公司將該貨櫃裝入ＵＮＩ－ＦＯＲＥＶＥＲ輪船。梅清淵旋
先行於同年十一月八日由潮洲搭機至香港，再轉機飛抵高雄小港
機場，準備領取貨櫃及轉交前開海洛因、安非他命事宜。同年月
十一日晚間七時許，上訴人主動打電話與梅清淵聯絡，二人並相
約在高雄市○○○路某巷口見面，上訴人當面向梅清淵詢問前開
挾藏海洛因、安非他命貨櫃之進港及提領時間，並囑託梅清淵務
必於完成提領手續後，立刻撥打（０七）0000000號電話
秘書代號「五九」號，以便洽談交付海洛因、安非他命之相關細
節。同年月十二日，上開貨櫃挾藏前開海洛因、安非他命走私運
輸進口抵達台灣地區高雄港，並由不知情船務代理公司將上開貨
櫃卸載置於高雄關稅局中興分局所屬第一一六號貨櫃集中查驗區
，因適逢國定假日無法即時提領，惟本件貨櫃走私毒品犯行，早
經台灣台中地方法院檢察署檢察官指揮法務部調查局中部地區機
動工作組（下稱中機組）會同其他相關單位，依法實施監聽予以
監控，嗣於同年月十三日上午十時許，在高雄市前鎮區○○○道
附近，攔下梅清淵所駕駛之自小客車，先在其外套口袋內扣得海
洛因一包（毛重七點五公克），隨即帶同梅清淵前往前開貨櫃集
中查驗區開啟上開編號貨櫃，在裡層查獲上述裝在紙箱內之二只
皮箱，並在皮箱內扣得海洛因十二塊（毛重四千九百三十公克）
、安非他命三十一包（驗後淨重六萬零五百二十六點一八公克）
。嗣又於同年十二月二日在梅清淵位於高雄市前金區○○○路二
０三巷四十九號住處，查獲「伍豐雪」之中國工商銀行深圳分行
活期儲蓄存摺一本等情。因而撤銷第一審不當之科刑判決，改判
仍依想像競合犯從一重論處上訴人共同運輸毒品（比較適用肅清
煙毒條例第五條第一項量處無期徒刑）罪刑，固非無見。
惟查：(一)、採為判決基礎之證據資料，必須經過調查程序，而顯
出於審判庭者，始與直接審理主義符合，否則其所踐行之訴訟程
序，即屬違背法令。又錄音、錄影、電磁紀錄或其他相類之證物
可為證據者，審判長應以適當之設備，顯示聲音、影像、符號或
資料，使當事人、代理人、辯護人或輔佐人辨認或告以要旨，刑
事訴訟法第一百六十五條之一第二項定有明文。原判決以：台灣
台中地方法院檢察署檢察官曾指揮中機組依法對綽號「阿敏」所
使用之0000000000號電話實施監聽，其中關於綽號「
阿敏」於八十六年九月二十三日十三時三十六分、十四時四十分
、十四時四十二分，與綽號「阿昌」及某男子間相互對話之電話
監聽譯文中，發現綽號「阿昌」稱呼綽號「阿敏」為大哥，該某
男子則曾詢問綽號「阿敏」關於綽號「昌仔」之機子幾號，綽號
「阿敏」答以五九，隨即綽號「阿敏」與綽號「阿昌」聯繫，指
該某男子在打綽號「阿昌」的機子等情，業經調閱梅清淵因本件
事實而違反毒品危害防制條例案件（本院八十八年度台上字第一
二八三號，下稱梅案）之全部卷宗，並影印其中台灣台中地方法
院檢察署八十六年度他字第一０二五號卷內前述日期之通訊監察
書及譯文表附卷足佐（見原審上重更(二)卷第八十二頁至八十六頁
），而上訴人於原審審理時亦陳明：伊叫黃仲敏為「大仔」，別
人叫伊「昌仔、阿昌」，而別人叫黃仲敏為「阿敏」等語（見同
上原審卷第七十頁、第一００頁）為由，認上訴人確有以代號五
九之電話秘書與人聯絡，可證梅清淵所陳其係撥打上開電話秘書
代號與上訴人聯絡本件走私運輸毒品之交貨乙節，顯屬事實可採
；另以：前開通訊監察既係針對黃仲敏之電話監聽，雖檢察官未
就黃仲敏是否涉及本件走私運輸毒品舉出具體事證，但斟酌上訴
人與黃仲敏於案發相關期間之密切關係，黃仲敏關於上訴人涉犯
案情之證詞可信度甚低為由，而認已無依聲請傳喚黃仲敏作證之
必要（見原判決第十頁第六行至第十七行、第十二頁第六行至第
十行）。但上訴人始終否認其有使用過該（０七）000000
0號電話及代號五九之電話秘書（見偵字第五七六二號卷第九頁
正、反面；第一審卷第二十一頁；原審上重更(一)卷第四十三頁；
原審上重更(二)卷第一０一頁），與上開梅清淵之供述及電話監聽
譯文所載，並不相侔。原審於審判期日未以適當之設備顯示該通
訊監察錄音帶之聲音，使上訴人及其選任辯護人辨認或告以要旨
，而僅訊問上訴人稱：對於前開通訊監察譯文表有無意見等語（
逐一提示並告以要旨）（見原審上重更(二)卷第一０一頁），即逕
憑上述通訊監察譯文表資為不利於上訴人之認定，其所踐行之訴
訟程序難謂於法無違。(二)、按肅清煙毒條例第十二條前段規定：
「查獲之煙毒及專供製造或施用煙毒之器具，均沒收銷燬之。」
該項規定，必以查獲之煙毒及專供製造或施用煙毒之器具，始有
其適用，此觀上開條文之規定自明。至若為供運輸毒品而用以裝
置毒品之包裝袋，則為供運輸毒品犯罪所用之物，應依同條例第
十三條第一項之規定沒收。本件查扣白色海洛因磚塊及自梅清淵
外套口袋內查得之海洛因七點五公克，經中機組一併送請法務部
調查局鑑定結果，確係海洛因，淨重四千一百八十七點五五公克
，包裝重七百三十九點九三公克，有該局八十六年十二月四日第
八六二六三三四八號函附鑑定通知書影本一紙附卷可稽（見梅案
之台灣台中地方法院檢察署八十六年度偵字第二三九九九號影印
卷第九十頁）。是縱原判決認該自梅清淵外套口袋內查得之海洛
因，已經檢驗機關將之與本案查扣之海洛因磚塊混合成一袋檢驗
，故無法再行區分，但其既謂經鑑驗所耗用之海洛因已滅失，自
毋庸諭知沒收銷燬（見原判決第十七頁第九行至第十一行、第十
八頁第一行、第二行），亦僅應依肅清煙毒條例第十二條前段規
定，將驗餘淨重四千一百八十七點五五公克之海洛因諭知沒收銷
燬，至上訴人用以裝置海洛因之包裝袋，則應另依同條例第十三
條第一項之規定宣告沒收，乃原判決竟將本案所查扣於尚未經鑑
驗時之海洛因磚塊及上訴人用以裝置該等海洛因之包裝袋計毛重
四千九百三十公克（見原審上重更(二)卷第一一三頁），併依肅清
煙毒條例第十二條前段之規定宣告沒收銷燬，自有適用法則不當
之違法。(三)、原判決事實欄認定：「甲○○……竟與鍾裕民、梅
清淵於八十六年十一月前某時……共謀利用進口工藝彩瓷花瓶之
機會，挾藏海洛因、安非他命，自大陸地區運輸走私來台」等情
，係以梅清淵於梅案中機組調查時之供述，為其部分證據。然梅
清淵於梅案之中機組調查時曾供稱：「甲○○並未直接與我談購
毒事宜，他係直接與香港鍾裕民洽談走私毒品事宜」、「鍾裕民
與甲○○間之接洽毒品走私詳情我並不清楚」等語（見原判決第
六頁第九行、第十行）。依此，梅清淵既未與上訴人談及走私毒
品之事，上訴人如何能與梅清淵共謀利用進口工藝彩瓷花瓶之機
會，挾藏海洛因、安非他命，自大陸地區運輸走私來台？原判決
未進一步說明，亦嫌判決理由未備。(四)、事實審法院如未於審判
期日，就被告否認犯罪有利之辯解事項與證據，予以調查，亦不
於判決理由內加以論列，遽行判決，難認於法無違。上訴人之選
任辯護人於原審更審前審理中已迭次具狀稱：梅清淵於梅案之中
機組調查時，供稱：「該批毒品係香港之鍾裕民指示我返台後將
該批毒品交予綽號叫『阿昌』者，並向他收取十萬元港幣之貨款
，再匯入鍾裕民女友伍豐雪（大陸人）之深圳工商銀行帳戶內」
等語，但大陸深圳工商銀行於台灣並無分行，鍾裕民怎會交付其
女友之存簿要梅清淵據以匯款，若謂梅清淵之意係指改日到香港
後，再匯入深圳工商銀行，惟鍾裕民本人即在香港，果有其事，
梅清淵到香港後將錢直接交予鍾裕民即可，何必大費周章，將伍
豐雪之存簿交梅清淵，而要梅清淵到香港後再將所收之港幣匯至
伍豐雪在深圳工商銀行之帳戶？梅清淵上開所供殊違常理等語（
見原審上重訴卷第一二七頁反面、第一二八頁；上重更(一)卷第一
四四頁反面、第一四五頁），所辯尚非無理由。原審對此有利於
上訴人之辯解事項，未予以調查，又不於判決理由內加以論列，
遽行判決，自難昭折服。上訴人上訴意旨指摘原判決不當，非無
理由，應認原判決仍有撤銷發回更審之原因。
據上論結，應依刑事訴訟法第三百九十七條、第四百零一條，判
決如主文。
中　　華　　民　　國　九十四　年　　三　　月　　十　　日
                      最高法院刑事第十二庭
                          審判長法官  謝　俊　雄
                                法官  陳　世　雄
                                法官  蘇　振　堂
                                法官  吳　信　銘
                                法官  徐　文　亮
      本件正本證明與原本無異
                                      書  記  官
中　　華　　民　　國　九十四　年　　三　　月　 十五   日
                                                      Ｋ
